最高法院刑事判決　　　　　　　九十四年度台上字第七八四號
　　上　訴　人　甲○○
　　　　　　　　　　　　86號.
上列上訴人因殺人案件，不服台灣高等法院高雄分院中華民國九
十三年十一月三日第二審更審判決（九十三年度上重更(二)字第一
三號，起訴案號：台灣屏東地方法院檢察署九十一年度偵字第六
一四三號），提起上訴，本院判決如下：
    主  文
上訴駁回。
    理  由
本件原判決認定上訴人甲○○與被害人黃金李原為夫妻關係，平
素感情不睦，於民國九十一年九月三十日離婚，具有家庭暴力防
治法第三條第一款之家庭成員關係。其二人離婚後仍同居在屏東
縣九如鄉○○村○○街八十六號，因上訴人懷疑黃金李與其僱主
即被害人陳慶有男女感情關係，且上訴人於九十一年十一月八
日早上返家時，發現黃金李已搬離同居處返回屏東縣九如鄉○○
村○○街四十號娘家居住，上訴人旋至黃金李娘家要求黃金李返
家同居未果，並認為黃金李之離去，係因與陳慶有男女感情關
係所致，遂對陳慶、黃金李二人怨恨至極，因而萌生殺死其二
人之犯意，先於同日下午，在不詳地點預先購買生魚片刀一把、
全罩式安全帽一頂、黑色手套一雙等工具後，於九十一年十一月
九日凌晨一時許，駕駛自小客車至屏東縣九如鄉○○村○○路○
段三十號國泰皮革廠旁下車，戴上前開全罩式安全帽及黑色手套
，並攜帶生魚片刀及在廠房附近取得之鐵條一支，隨即自該皮革
廠污水場後門翻牆潛入工廠內藏匿，嗣見黃金李及陳慶有說有
笑共推皮革車進入廠房內，上訴人乃基於殺人之概括犯意，持生
魚片刀及鐵條上前，隨後將刀套及鐵條棄置在現場通道地上，而
持該銳利之生魚片刀攻擊陳慶，黃金李見狀告知陳慶係其前
夫懷疑二人在一起而來殺人，即往廠房內閃避，陳慶遭受攻擊
而以雙手、腳奮力抵擋，隨即往廠房外逃跑，上訴人殺意甚堅，
見狀猶自背後猛力砍殺陳慶之後頸部及背部，致陳慶受有左
前額砍傷深達額骨外板，造成頭皮下出血；左臉切割傷；下巴砍
傷；後頸砍傷深達第六頸椎並傷及其後棘突和右側骨板；左肩砍
傷深達三角肌；左腋切割傷深達皮下脂肪層；左胸切割傷深及皮
下脂肪層；左脅砍傷止於腹壁外斜肌；左下腹砍傷；右上臂切割
傷；右前臂上段切割傷；右前臂下段切割傷；右手腕砍傷並傷及
部分腕骨；右手掌切割傷；左手掌砍傷並傷及部分腕骨；右大腿
上段切割傷；左大腿中段外側切割傷；右小腿切割傷；左踝切割
傷；背部砍傷深達右側第八肋間並傷及第八胸椎後棘突等傷勢。
而因黃金李尚在廠房內，上訴人見陳慶已奔逃出廠房，恐黃金
李亦趁機逃離，及陳慶尋得他人前來協助，乃未再追，而持上
開銳利之生魚片刀，逼近黃金李並往其頭、頸、胸部等要害猛砍
，致黃金李受有左臉切割傷並切開耳殼軟骨；左枕部切割傷；頸
部切割傷深達氣管，並在氣管上端形成兩個近乎橫斷之切口，及
切斷胸舌骨肌及胸甲狀肌，割傷部分之胸鎖乳突肌；右肩切割傷
深達皮層深部；右上胸淺切割傷；左上胸切割傷造成肋骨線狀骨
折，皮下組織及肋間軟組織俱出血；左側胸切割傷；左肩切割傷
；左小腿切割傷等傷勢，黃金李因全身多處切割傷合併重度低血
容休克，當場倒地死亡。上訴人隨即駕車逃離現場，並將作案用
之生魚片刀一把及全罩式安全帽一頂丟棄在前開污水場內，黑色
手套一雙則丟棄於圍牆外。陳慶負傷奔逃至該廠門口警衛室，
向警衛王明得求救，王明得立即報警處理，嗣陳慶經輾轉送醫
治療，仍因全身多處砍傷導致大量失血並低血容休克，於同日上
午九時四十分許不治死亡。陳慶於屏東市寶建醫院急救過程中
，向到場警員指稱係遭上訴人砍殺，上訴人嗣主動向警方投案，
並協同警方扣得其所有作案用之生魚片刀一把（含西卡紙製刀套
一只）、染有血跡之全罩式安全帽一頂、黑色手套一雙及僅沾有
陳慶血跡之鐵條一支等情。係以上訴人於前揭時地戴安全帽及
手套，持生魚片刀連續殺死陳慶、黃金李二人之事實，業據上
訴人（原判決第六頁第十八行誤載為陳慶）於警詢、檢察官偵
查及事實審法院審理中自白不諱。又被害人二人確係遭上訴人持
生魚片刀砍殺而受有前揭傷勢，致黃金李因重度低血容休克而當
場死亡；陳慶經送醫急救後，亦因低血容休克不治死亡，並經
檢察官督同法醫師相驗屬實，製有相驗筆錄、相驗屍體證明書、
驗斷書各二份附卷可稽，復有相驗及解剖照片多幀及法務部法醫
研究所九十一年十二月二十五日法醫理字第０九一０００四０二
六、０九一０００四０二七號函附之鑑定書二份在卷足憑。另上
訴人行兇時所戴之手套、安全帽，及留在現場之西卡紙製刀套，
其上分別沾有陳慶、黃金李二人之血跡，有證物採驗紀錄表暨
ＤＮＡ型別鑑驗書及命案現場照片在卷足據；上訴人行兇所用之
生魚片刀與扣案刀套相吻合，亦有核對照片一幀可憑，且於該西
卡紙製刀套上所採得之指紋經比對結果，與上訴人左手食指、中
指之指紋相符，有內政部警政署刑事警察局九十一年十一月十九
日刑紋字第０九一０三一二九八一號鑑驗書可稽；上述之現場血
跡自廠房內滴落至警衛室，有命案現場圖一份在卷可證；上訴人
投案後協同警員取出兇刀、安全帽、手套等情，有上訴人警詢筆
錄、現場照片及上開證物在卷足憑。堪認上訴人上開自白各情與
事實相符。上訴人行兇所用之生魚片刀至為銳利，上訴人持該生
魚片刀朝被害人二人之頭部、頸部、胸部等要害處猛力砍殺，致
被害人分別受有前揭嚴重傷勢，足見上訴人行兇時用力甚猛，其
殺意甚堅，上訴人有殺害被害人二人之犯意，至為顯然。依上訴
人於警詢、檢察官偵查及事實審法院審理中所供述之內容，參酌
證人鄭云舒、王明得及陳慶生前供述之情節，堪認上訴人懷疑
黃金李與其離婚，係黃金李與陳慶有染所致，又於案發前一日
因黃金李突然搬回娘家，上訴人前往要求黃金李返家遭拒，乃萌
生利用被害人二人晚上一起工作之機會予以殺害之犯意，且因陳
慶身材較其魁梧，為免遭其反抗無法遂行殺人犯行，乃於案發
前一日下午在不詳地點，先後購買鋒利之生魚片刀、全罩式安全
帽及手套等行兇工具，並於案發當日凌晨駕駛小客車前往現場附
近停放，下車後戴上全罩式安全帽及手套，攜帶生魚片刀及鐵棍
，翻牆潛入現場廠房等候並伺機行動，嗣確定現場僅有被害人二
人時，即出面連續殺死被害人二人。堪認上訴人於購買生魚片刀
等行兇工具前，即已萌生殺害被害人二人之犯意。參酌上訴人於
案發前即事先購買鋒利生魚片刀、手套及全罩式安全帽等物備用
，抵現場附近後並戴上新購之全罩式安全帽及手套，並攜帶生魚
片刀翻牆潛入廠房行兇；上訴人並於事先即向鄭云舒預告「以後
不可能看到他了」等語；經勘驗扣案生魚片刀結果，該生魚片刀
並無陳舊情形等情，堪認上訴人供述於案發前一日下午，前往不
詳地點購買該生魚片刀等情，應屬事實。益堪認上訴人於購買生
魚片刀等行兇工具前，即已萌生殺害被害人二人之犯意。經勘驗
播放陳慶送醫急救時之警詢錄音帶結果，該錄音帶內容核與錄
音帶譯文大致相符，且陳慶對警詢之問題能夠清楚回答等情，
有原審更審前勘驗筆錄可稽，並經證人陳慶輝、陳福清、李宏亮
、林育鳳、陳重旺供述明確。又上訴人於檢察官偵查中亦自供承
：「被害人二人進來後有說有笑，後來他們就開始工作了」等情
，益堪認陳慶於遭殺害前，其神智仍屬清楚，否則陳慶如何
能於深夜工作。參酌證人即國泰皮革廠警衛王明得所供述之情節
，及命案現場圖所顯現之情形，暨上訴人坦承攜帶鐵條及生魚片
刀潛入現場藏匿等候等情，堪認上訴人係趁被害人二人進入工廠
工作中，於確定並無他人在場時，持生魚片刀（有刀套）及鐵條
從廠房躲藏位置出現，先將刀套及鐵條棄置現場通道地上，僅持
生魚片刀上前攻擊砍殺陳慶，黃金李見狀即告知陳慶係其前
夫懷疑二人在一起而來殺人，陳慶遂以雙手、腳抵擋，致造成
手腳多處銳器傷，復遭上訴人砍殺頭、臉、頸、胸、背部等要害
處，受創嚴重而逃離現場，因其不知黃金李在其逃離後境遇如何
，才向王明得表示伊不知黃金李在那裡等情。至棄置於凶案現場
扣案之鐵條上雖留有陳慶之血跡，惟因其上毛髮未檢出型別，
且陳慶身上並無任何鈍器傷，有法務部法醫研究所（91）醫所
醫鑑字第一六０三號鑑定書在卷可據，又法務部法醫研究所九十
三年四月九日法醫理字第０九三００００八四三號函，亦認陳慶
並無鐵條所致之傷勢，堪認上訴人並未持鐵條攻擊陳慶。上
訴人於警詢及檢察官偵查之初並未曾供述，其曾見到被害人二人
摟摟抱抱等情景，亦未述及其曾當場請求黃金李回家照顧小孩，
及向陳慶哀求不要破壞其家庭，陳慶回罵三字經並出言恐嚇
及腳踢上訴人，暨黃金李曾揚言她與陳慶在工廠裡面做愛，那
又如何等內容。參酌上訴人於案發當天前往現場，苟僅係要求黃
金李返家居住，及請求陳慶不要破壞其家庭，則上訴人大可從
現場廠房大門進入，何需從現場後方翻牆潛入，甚且於潛入廠房
後發現被害人等不在廠房，衡情理應向警衛人員查詢被害人等去
向，或詢問被害人二人於案發當天晚上是否有在廠房內工作等情
，然上訴人竟逕自翻牆潛入廠房藏匿其中守候，嗣即現身行兇。
堪認上訴人辯稱：伊在現場受到被害人言行刺激，方失去理智而
持刀砍殺被害人二人等語，係屬事後卸責之詞，不足採信。第一
審依職權將上訴人送財團法人屏東基督教醫院鑑定結果，認綜合
上訴人案發前後一切行狀，堪認上訴人於案發時並無心神喪失或
精神耗弱之情形，有該院九十二年六月十一日九二屏基醫醫字第
九二０六０二四號函及精神鑑定報告書各一紙可證。上訴人辯稱
：伊於行為時已無識別能力云云，並無足取。至上開精神鑑定報
告雖記載：「被告之行凶行為，應為長期處在感情糾葛的高壓狀
態下，情緒不佳，加上現場妻子言語觸怒，使其情緒無法控制，
出現行動化作用之心理防衛機轉，以至產生衝動性的殺人行為…
…」等情，然上訴人本件犯罪動機及其犯罪經過之情節，經調查
證據資料結果已如前述，該精神鑑定報告所載：上訴人係因黃金
李出言相譏，始起意持刀殺人云云，核係援引上訴人不實之辯解
為依據，其與調查證據所得之結果不符，該精神鑑定報告此部分
之記載，並不能據為認定本件犯罪事實之依據。另上訴人於原審
更審前雖曾請求傳喚鄭云舒、鄭宜修，用以證明其早有自殺意圖
，言行舉止並有沮喪等精神疾病等情，然上訴人經財團法人屏東
基督教醫院鑑定結果，其並無心神喪失或精神耗弱之情形，業如
前述，則縱再傳喚鄭云舒、鄭宜修到庭調查，亦非即能為有利於
上訴人之認定，自無再傳喚鄭云舒、鄭宜修到庭調查之必要。證
人即警員李宏亮證稱：陳慶在寶建醫院急診室時，伊去詢問他
，當時他意識很清楚，他知道是上訴人殺他的等情，復有陳慶
警詢錄音帶譯文可參，且上訴人亦自承：伊係於九十一年十一月
十日上午七時，因接獲里港分局長及其家人之電話而主動投案等
語，堪認於上訴人到案前，該管公務員已發覺本件係上訴人所為
，上訴人所為自不符合自首之要件。綜上各情，堪認上訴人辯解
各情，不足採信，分別於理由內詳加指駁及說明。又以上訴人所
為，核係犯刑法第二百七十一條第一項之殺人罪。其中殺死黃金
李犯行部分並屬家庭暴力防治法第二條第二項之家庭暴力罪。上
訴人先後二次殺人，其時間緊接且所犯構成要件相同，顯係出於
概括之犯意而反覆為之，為連續犯，依刑法第五十六條之規定論
以一罪。因而撤銷第一審不當之判決，適用刑法第五十六條、第
二百七十一條第一項、第三十七條第一項、第三十八條第一項第
二款，改判論上訴人連續殺人罪，審酌上訴人與黃金李曾為夫妻
關係，竟因黃金李不願與其復合，即予以殺害，甚且遷怒陳慶
而累及無辜，且依被害人二人所受之傷勢以觀，堪認上訴人殺人
手段至為兇狠殘忍，其惡性甚為重大，其犯行造成被害人二人死
亡，情節至為深重，危害社會安寧秩序甚鉅，並對被害人二人家
屬造成鉅大傷痛損害，上訴人於審理中猶稱係被害人二人行為不
檢及以言行相激，其方失手殺人云云，就刑責部分仍避重就輕，
顯見其雖陳明甚為懊悔等語，實則並無悔悟之真意，就民事部分
雖與陳慶家屬達成訴訟上和解，惟仍無法彌補被害人家屬之傷
痛損失，且被害人家屬實際上仍未獲得賠償等一切情狀，上訴人
所為實無情堪憫恕之事由，其有與社會永久隔離之必要，檢察官
起訴書亦敘明求為量處極刑，而予量處死刑，並宣告褫奪公權終
身。扣案之生魚片刀一把（含西卡紙製刀套一只）、全罩式安全
帽一頂、黑色手套一雙係上訴人所有，已據上訴人供明在卷，且
為供殺害被害人二人所用之物，依刑法第三十八條第一項第二款
之規定宣告沒收。經核於法並無違誤。按刑事訴訟法第三百七十
九條第十款所謂應調查之證據，係指該證據與待證事實有重要關
係，在客觀上應予調查者而言。原判決已說明上訴人經送財團法
人屏東基督教醫院鑑定結果，並無心神喪失或精神耗弱之情形，
則縱再傳喚上訴人之女鄭云舒等到庭調查，亦非即能為有利於上
訴人之認定，因認並無再傳喚鄭云舒到庭調查之必要；原判決說
明被害人家屬實際上仍未獲得賠償等情，其與上訴人之不動產是
否遭被害人家屬查封定期拍賣中，其間並無不符之處；原判決已
說明上訴人並未持鐵條攻擊陳慶，其所依憑之證據及理由甚詳
，上訴意旨任意指摘原審有應於審判期日調查之證據而未予調查
之違法，並非有據。又原判決就財團法人屏東基督教醫院鑑定報
告內容之說明，亦無上訴意旨所稱理由矛盾之情形。此外上訴意
旨仍執陳詞爭辯，否認有殺人之故意，任意指摘原判決違法，非
有理由，應予駁回。
據上論結，應依刑事訴訟法第三百九十六條第一項，判決如主文
。
中　　華　　民　　國　九十四  年　　二　　月　二十四  日
                      最高法院刑事第二庭
                          審判長法官  董　明　霈
                                法官  林　茂　雄
                                法官  張　祺　祥
                                法官  呂　永　福
                                法官  池　啟　明
      本件正本證明與原本無異
                                      書  記  官
中　　華　　民　　國　九十四  年　　二　　月　二十五  日
                                                      Ｃ
附  錄：
刑法第五十六條：「連續數行為而犯同一之罪名者，以一罪論。
                  但得加重其刑至二分之一。」
刑法第二百七十一條第一項：「殺人者，處死刑、無期徒刑或十
                            年以上有期徒刑。」
